臺北高等行政法院判決
                                      99年度訴字第2024號
                                     99年3月17日辯論終結
原      告　楊忠哲
被      告　內政部
代　表　人　江宜樺（部長）住同上
訴訟代理人　秦錚錚
          　林慧玲
參  加  人　新北市政府
代　表　人　朱立倫（市長）住同上
訴訟代理人　黎志偉
          　吳進生
上列當事人間收回被徵收土地事件，原告不服行政院中華民國99
年8月5日院臺訴字第0990101113號訴願決定，提起行政訴訟，本
院判決如下：
    主  文
原告之訴駁回。
訴訟費用由原告負擔。
　　事實及理由
一、事實概要：
    原臺北縣三重市公所( 現改制為新北市三重區公所，下○○
    ○區○○○○○○路（正義南路至成功路）道路工程，報經
    前臺灣省政府民國（下同）77年8 月19日77府地四字第88
    843 號函核准徵收臺北縣三重市( 現為新北市○○區○○○
    ○段○○○小段○地號等145 筆土地，臺灣省政府78年3 月
    24日78府地四字第33181 號函准一併徵收其土地改良物，交
    由臺北縣政府以78年4 月28日77北府地四字第267482號公告
    。原告以其持分所有坐落新北市○○區○○○段○○○小段
    ○- ○、○- ○、○- ○、○- ○地號土地，於78年間經徵
    收公告，三重區公所迄未依徵收計畫開始使用云云，於98
    年3 月14日申請照原徵收價額收回持分所有之被徵收土地。
    案經新北市政府會勘，以新北市○○區○○○段○○○小段
    ○- ○、○- ○、○- ○、○- ○地號被徵收土地，重測後
    為○○○段○、○、○、○地號，其中○、○地號土地為本
    件環河南路（正義南路至成功路）道路工程用地，該道路工
    程已完成中正南路至成功路及正義南路部分路段使用，已按
    原核准計畫及期限逐漸使用，○、○地號土地為工程用地範
    圍外，已於82年辦理撤銷徵收，報經被告98年11月13日台內
    地字第09802087445 號函以本件部分土地業已奉准撤銷徵收
    外，其他與土地法第219 條及都市計畫法第83條規定不符，
    新北市政府據以98年11月25日北府地用字第09809739 65 號
    函復原告否准原告之申請。原告不服，經提起訴願遭駁回，
    遂提起本件行政訴訟。
二、本件原告主張：
  (一)78年4 月28日臺北縣政府公告徵收三重區01-18-14環河南路
    （正義南路至中正南路段）18公尺道路工程用地範圍及其未
    公告徵收之5 公尺綠帶，共計徵收23公尺。然臺北縣政府徵
    收系爭土地之法定補償金，並未依據土地法第233 條規定於
    公告徵收期滿後15日內即78年6 月12日前發竣完畢，臺北縣
    政府於78年7 月14日始將系爭土地之法定補償金開立支票予
    原告，已逾法定時效期間32天以上，依據司法院院字第2704
    號解釋及司法院釋字第110 號解釋，該徵收命令已失其效力
    。臺北縣政府以失其徵收效力之徵收款，誘導原告領取，顯
    然違反誠信原則及法律強制規定，實難認合法。
  (二)需地機關三重區公所申請系爭徵收案原計畫書有效期間為77
    年10月1日起至97年9月30日止，期間20年。新北市政府卻怠
    惰至97年10月15日才發函公告要強制拆除系爭徵收案之地上
    物意圖施工，惟其已罹於原計畫書有效期限15天以上，依據
    都市計畫法第83條第2 項規定，系爭徵收案已無法律上之原
    因，徵收之效力已失所附麗。原告自得依土地徵收條例第49
    條、第50條第1 項申請撤銷系爭土地之徵收，並依同條例第
    51條第2 項規定，照原徵收價額收回系爭土地。
  (三)系爭徵收案已於80年變更三重都市計畫確定，將該系爭徵收
    案土地變更為住宅區、公園用地，如萊茵賞大樓原本位於都
    市計畫及系爭徵收案所徵收之23公尺寬道路範圍內，因全線
    變更原徵收計畫，始於84年允許該大樓就地起造。系爭徵收
    案既於82年5 月8 日因道路中心樁位錯置而撤銷5 公尺寬道
    路用地之徵收，原有徵收土地僅剩13公尺寬，已無符於原道
    路之徵收計畫規定使用，且已逾20年並未按計畫期限施工，
    原告當可依法收回被徵收土地等情。並聲明求為判決：1.撤
    銷訴願決定及原處分。2.被告應將新北市○○區○○○段○
    ○○小段○- ○、○- ○、○- ○及○- ○等地號土地原告
    所有部分，所為之所有權移轉登記，應予塗銷並發予原告。
三、被告則以：
  (一)本案工程計畫使用期限，依徵收計畫書所載進度為自77年10
    月1日起至97年9月30日止，工程範圍內之中正南路至成功路
    部分路段於78年間由交通部公路總局施工「中興橋三重端增
    設上下環河南路匝道」併入施作，其餘路段於97年9 月26日
    亦已開始辦理闢建。故依司法院釋字第236 號解釋，本件系
    爭土地雖未開闢使用，惟就本案工程所徵收之全部土地整體
    觀察之，本件工程既已依徵收計畫使用期限內使用在案，原
    告申請收回其所有被徵收土地核與土地法第219 條及都市計
    畫法第83條規定不符，
  (二)臺北縣政府辦理環河南路（正義南路至成功路）道路工程，
    申請徵收原告所有系爭臺北縣三重市○○○段○○○○段○
    - ○、○- ○、○- ○、○- ○地號等4 筆持分土地，前經
    臺灣省政府77年8 月19日77府地四字第88843 號函核准徵收
    （土地改良物部分於78年3 月24日78府地四字第33181 號函
    核准徵收，惟系爭4 筆土地未有一併徵收土地改良物之情形
    ），臺北縣政府78年4 月28日77北府地四字第267482號公告
    徵收（自78年4 月29日起至78年5 月28日止），並以78 年5
    月11日78北府地四字第141298號函通知土地所有權人於同年
    6 月7 日（公告期滿後15日內）發放補償費，原告亦於期限
    內領取土地補償費在案。
  (三)系爭土地前經臺灣省政府77年8 月19日核准徵收，嗣後於80
    年間發現地籍圖與都市○○道路中心樁不符，重新辦理逕為
    分割，致原道路工程用地範圍向南側偏移約5 公尺，西北側
    向南位移5 米之原被徵收土地（不在工程範圍內）需辦理撤
    銷徵收，東南側5 公尺寬部分需補辦徵收，經臺灣省政府82
    年5 月8 日82府地二字第37202 號函核准撤銷徵收在案。其
    中系爭17-3、18-8地號等2 筆土地之部分土地（重測後為○
    ○○段○地號及○地號）已辦理撤銷徵收，其餘系爭土地仍
    屬都市○○道路用地亦已開始辦理闢建，並無廢棄該徵收案
    。另萊茵賞大樓並未位於都市○○道路用地上，且非屬本案
    徵收工程路段等語，資為抗辯。並聲明求為判決駁回原告之
    訴。
四、參加人新北市政府( 需地機關原為臺北縣三重市公所，現改
    制為新北市政府三重區公所，屬新北市政府之機關，已非地
    方自治團體，故由新北市政府參加訴訟) 則以：系爭徵收土
    地之目的在於都市○○○○○道路，徵收後分二階段，第一
    階段為其中中正南路到成功路路段，於78年間由交通部公路
    總局施作中興橋三重端增設上、下匝道併入施作，第二階段
    於97年9 月26日開工，就整體綜合判斷，已逐步開闢道路，
    本案並不符合收回要件等語。
五、兩造之爭點：原告向被告申請照原徵收價額收回原為原告所
    有之被徵收土地之應有部分，是否有理由？
六、本院之判斷：
　(一)按「私有土地經徵收後，有左列情形之一者，原土地所有權
    人得於徵收補償發給完竣屆滿1年之次日起5年內，向該管直
    轄市或縣（市）地政機關聲請照徵收價額收回其土地：一、
    徵收補償發給完竣屆滿1 年，未依徵收計畫開始使用者。二
    、未依核准徵收原定興辦事業使用者。」土地法第219 條第
    1 項定有明文。次按「依本法規定徵收之土地，其使用期限
    ，應依照其呈經核准之計畫期限辦理，不受土地法第219 條
    之限制。不依照核准計畫期限使用者，原土地所有權人得照
    原徵收價額收回其土地。」都市計畫法第83條亦有明文規定
    。又「土地法第219 條規定：『徵收私有土地後，不依核准
    計畫使用，或於徵收完畢1 年後不實行使用者，其原土地所
    有權人得照原徵收價額收回其土地。』所謂『不依核准計畫
    使用』或『不實行使用』，應依徵收目的所為土地使用之規
    劃，就所徵收之全部土地整體觀察之，在有明顯事實，足認
    屬於相關範圍者，不得為割裂之認定，始能符合公用徵收之
    立法本旨。」司法院釋字第236 號解釋可供參照。
　(二)原告主張臺北縣政府徵收系爭土地之法定補償金，未依土地
    法第233條規定於公告徵收期滿後15日內即78年6月12日前發
    竣完畢，臺北縣政府於78年7 月14日始將系爭土地之法定補
    償金開立支票予原告，依據司法院院字第2704號解釋及司法
    院釋字第110 號解釋，該徵收命令已失其效力云云。經查，
    臺北縣政府辦理環河南路（正義南路至成功路）道路工程，
    申請徵收原告所有系爭新北市○○○段○○○○段○- ○、
    ○- ○、○- ○、○- ○地號等4 筆土地應有部分均為55分
    之10，前經臺灣省政府77年8 月19日77府地四字第88843號
    函核准徵收，臺北縣政府78年4 月28日77北府地四字第2674
    82號公告徵收（自78年4 月29日起至78年5 月28日止），並
    以78年5 月11日78北府地四字第141298號函通知土地所有權
    人於同年6 月7 日（公告期滿後15日內）發放補償費，原告
    業於78年6 月7 日領取土地補償費之事實，有臺灣省政府77
    年8 月19日77府地四字第88843 號函、臺北縣政府78年4 月
    28日77北府地四字第267482號公告、臺北縣政府78年5 月11
    日78北府地四字第141298號函、地價補償費領據、工程徵收
    土地地價補償費發放清冊等件在卷可稽( 見答辯狀所附卷宗
    第62 -63頁、第52頁、本院卷第62-67 頁) ，且為原告所不
    爭執( 見本院卷第57頁) ，則原告已於系爭公告徵收期滿後
    15日內即78年6 月12日前領取地價補償費，應無疑義。原告
    主張臺北縣政府於78年7 月14日始發給原告系爭土地補償費
    ，與事實不符，自不可採。
  (三)原告又主張需地機關三重市公所申請系爭徵收案原計畫書，
    有效期間為77年10月1日起至97年9月30日止，期間20年。其
    至97年10月15日才發函公告要強制拆除系爭徵收案之地上物
    意圖施工，已罹於原計畫書有效期限15天以上，依據都市計
    畫法第83條第2 項規定，系爭徵收案已無法律上之原因，徵
    收之效力已失所附麗。原告自得依土地徵收條例第49條、第
    50條第1 項申請撤銷系爭土地之徵收，並依同條例第51條第
    2 項規定，照原徵收價額收回系爭土地云云。經查：
  1.原告所有系爭新北市○○區○○○段○○○小段○- ○地號
    面積為0.0196公頃、同上小段○- ○地號面積0.0157公頃、
    同上小段○- ○地號面積0.0163公頃、同上小段○- ○地號
    面積0.0119公頃，應有部分均為55分之10，重測後地段地號
    變更為○○○段○、○、○、○等地號，其中○○○段○○
    地號面積0.0014公頃、同段○地號面積0.0020公頃，因在工
    程範圍外，已於82年間辦理撤銷徵收，是原告所請求撤銷徵
    收，並照原徵收價額收回系爭土地者，係指新北市
     ○區○○段○、○地號土地，合先敘明。
  2.本件環河南路(正義南路至成功路)道路工程，計畫期限至97
    年9 月30日，其中中正南路至成功路路段，於78年間前臺灣
    省交通處公路局施工中興橋三重端增設上、下環河南路匝道
    工程已併入施作，有前臺灣省交通處公路局76年12月7 日函
    附中興大橋改建工程三重端增設上、下環河南路匝道簡報紀
    錄、前臺灣省交通處公路局78、79年度單位預算資料等影本
    、中正南路至成功路現況路面舖路養護路段照片可稽( 見答
    辯狀所附卷宗第69-75 頁) ，忠孝橋至中正南路路段於97年
    9 月26日亦已開工闢建，有97年9 月22日天發營造有限公司
    辦理環河南路道路工程開工報告影本、忠孝橋至中正南路工
    程施工告示牌及施工現場照片，暨三重市○○○路位置圖、
    98年4 月22日申請收回被徵收之土地會勘紀錄等影本可考(
    見答辯狀所附卷宗調借文件第110-112 頁、第118 頁、第12
    3 頁、答辯狀所附卷宗第29-32 頁) ，是被徵收土地業於核
    准徵收計畫期限內開闢使用部分用地，並持續從事有關達成
    本案徵收計畫之作業。原告請求撤銷徵收之系爭土地雖未開
    闢使用，惟就系爭徵收案之全部土地整體觀察之，新北市政
    府已按原核准計畫逐漸使用，應視為已依核准計畫使用，依
    上開說明，核與土地法第219 條、都市計畫法第83條所謂未
    依計畫期限使用之情形，尚屬有間。被告否准原告請求撤銷
    系爭徵收並照原徵收價額收回系爭土地應有部分，洵屬有據
    ，並無違誤。
  (四)原告另主張系爭徵收案於80年變更三重都市計畫確定，將該
    系爭徵收案土地變更為住宅區、公園用地，如萊茵賞大樓原
    本位於都市計畫及系爭徵收案所徵收之23公尺寬道路範圍內
    ，因全線變更原徵收計畫，始於84年允許該大樓就地起造系
    爭徵收案既於82年5 月8 日因道路中心樁位錯置而撤銷5 公
    尺寬道路用地之徵收，原有徵收土地僅剩13公尺寬，已無符
    於原道路之徵收計畫規定使用云云。惟查，系爭徵收案經核
    准徵收後，於80年間發現地籍圖與都市○○道路中心樁，重
    新辦理逕為分割，致原道路工程用地範圍向南側偏移5 公尺
    ，西北側向南位移5 公尺，原被徵收土地因不在工程範圍內
    而需辦理撤銷徵收，東南側5 公尺寬部分則需補辦徵收，亦
    經前臺灣省政府82年5 月8 日82府地二字第37202 號函核准
    撤銷徵收( 見答辯狀所附卷宗第45頁) ，並無將系爭徵收案
    土地變更為住宅區、公園用地之情事。至原告指稱萊茵賞大
    樓原本位於都市計畫及系爭徵收案所徵收之23公尺寬道路範
    圍內一節，依新北市政府提出之地籍圖資料顯示，萊茵賞大
    樓並未位於都市○○道路用地上，此有地籍圖在卷可資佐證
     (見本院卷第100 頁) ，原告此部分之主張，核與事實不符
    ，亦不足採。
  (五)綜上，原告已於系爭徵收之公告徵收期滿後15日內，即78年
    6月7日領取地價補償費；系爭土地雖未開闢使用，惟就本案
    工程所徵收之全部土地整體觀察之，本件工程已依徵收計畫
    使用期限內逐步按計畫使用在案，原告申請收回其所有被徵
    收土地，核與土地法第219 條及都市計畫法第83條規定不符
    ，被告同意新北市政府否准原告請求撤銷系爭徵收及發還系
    爭土地，於法並無不合。
七、綜上所述，原告所訴均委無足採，被告同意新北市政府不予
    發還系爭被徵收土地予原告，於法並無違誤，訴願決定予以
    維持，亦無不合。原告仍執前詞，訴請撤銷，並求為判決被
    告應將新北市○○區○○○段○○○小段○- ○、○- ○、
    ○- ○及○- ○等地號土地原告所有部分，所為之所有權移
    轉登記，應予塗銷並發予原告，均為無理由，應予駁回。
八、本件事證已臻明確，原告請求訊問證人周錫瑋、尤清、新北
    市政府82年-84年、95年-99年之地政局局長、李乾龍、邱武
    全、林志能、吳進生、蔡東錦、丁明昇、魏嘉等人，並請求
    履勘現場，本院認無此必要，併此敘明。
九、據上論結，本件原告之訴為無理由，依行政訴訟法第98條第
    1 項前段，判決如主文。
中　　華　　民　　國　　100　 年　　4　　 月　　7　　 日
　        　　　　　臺北高等行政法院第二庭
                              審判長法  官　徐瑞晃
                                    法  官　蔡紹良
                                    法  官　陳姿岑
上為正本係照原本作成。
如不服本判決，應於送達後20日內，向本院提出上訴狀並表明上
訴理由，如於本判決宣示後送達前提起上訴者，應於判決送達後
20日內補提上訴理由書（須按他造人數附繕本）。
中　　華　　民　　國　　100　 年　　4　　 月　　7　　 日
          　　　　　　      　　　  書記官  李依穎